臺灣高雄地方法院民事判決　九十三年度重訴字第一四一號
　　原　　　告　戊○○
　　　　　　　　丁○○
　　　　　　　　丙○○
　　訴訟代理人　施介元律師
　　被　　　告　甲○○
　　　　　　　　乙○○
　　　　　　　　己○○
　　右　一　人　庚○○○
　　訴訟代理人
右當事人間分割共有物事件，經本院於民國九十三年六月二日言詞辯論終結，判決如
下：
    主      文
兩造共有坐落高雄縣彌陀鄉○村段第一五一地號土地准予分割。分割方法為如附圖方
案二所示之Ａ部分（面積二０三三二平方公尺）分歸原告戊○○、丁○○、丙○○各
按其應有部分一二八分之二０、一七九二分之三０八、一七九二分之三０八之比例保
持共有；Ｂ部分（面積一二七０七平方公尺）分歸被告甲○○、乙○○各按其應有部
分一二八分之二０、一二八分之二０之比例保持共有；Ｃ部分（面積七六七五平方公
尺）分歸被告己○○所有。
訴訟費用由被告甲○○、乙○○各負擔一二八分之二０、一二八分之二０；被告己○○負擔一二八分之二四，餘由原告負擔。
    事實及理由
一、原告主張：緣坐落高雄縣彌陀鄉○村段第一五一地號土地（地目建，面積四０六
    點六四平方公尺，下稱系爭土地）為兩造所共有，原告三人應有部分合計為二分
    之一，被告甲○○應有部分一二八分之二十，被告乙○○應有部分一二八分之二
    十，被告己○○應有部分一二八分之四，而兩造就系爭土地依其使用目的，並非
    不能分割，且兩造並無不分割之特約，惟兩造迄不能達成分割之協議，為此乃依
    法訴請裁判分割，並請求按如附圖方案二所示之方法予以分割。
二、被告甲○○、乙○○則以：伊等同意如附圖方案三所示之分割方法，爰請求原物
    分割。
三、被告己○○則以：為遷就伊所有並使用中之建物現況，爰請求按如附圖方案三所
    示之方法予以分割。
四、按各共有人得隨時請求分割共有物，但因物之使用目的不能分割或契約定有不分
    割之期限者，不在此限；又共有物之分割，依共有人協議之方法行之，分割之方
    法不能協議者，法院得依任何共有人之聲請，以原物分配於各共有人，民法第八
    百二十三條第一項、第八百二十四條第一項第一款分別定有明文。本件原告主張
    系爭地目為建地之土地為兩造所共有，原告三人應有部分合計為二分之一，被告
    甲○○應有部分一二八分之二十，被告乙○○應有部分一二八分之二十，被告己○○應有部分一二八分之四，而兩造就系爭土地並未以契約約定不分割，惟兩造
    迄未能達成分割之協議等情，有土地登記謄本在卷可稽，復為被告所不爭執而應
    堪信為真實。是兩造間就系爭土地既無不分割之約定，且該建地亦無使用目的不
    能分割之情形，而其等就分割方案既未能達成協議，從而本件原告訴請裁判分割
    系爭共有土地，依法洵屬正當，自應予以准許。茲應審究者厥為分割方法，爰將
    本院之分割方案說明如下：
（一）按「請求共有物之分割，應由法院依民法第八百二十四條命為適當之分配，不
      受當事人主張之拘束」；又「分割共有物時，法院應參酌當事人之聲明、共有
      物之性質、經濟效用及全體共有人利益等公平決之」，另「分割共有物，以消
      滅共有關係為目的，法院裁判分割共有土地時，除因該土地內部分土地之使用
      目的不能分割時（如為道路），或部分共有人仍願維持共有關係，應就該部分
      土地不予分割或准該部分共有人成立新共有關係外應將土地分配於各共有人單
      獨所有」，有最高法院四十九年臺上字第二五六九號、五十五年臺上字第一九
      八二號、六十九年臺上字第一八三一號判例可資參照。
（二）本件原告三人及被告甲○○、乙○○於本院均表示願就各應有部分比例繼續維
      持共有關係，依上開說明，系爭土地為分割時，自應尊重上開共有人之意願仍
      予以維持共有關係。
（三）查系爭土地之東、北部均面臨道路可為通行，而其使用現況為：如附圖方案一
      所示Ａ部分為空地、Ｂ部分為磚造一層樓房，現均由被告己○○所有（建物部
      分）及使用中；Ｃ、Ｅ、Ｇ部分為巷道或空地；Ｄ部分為磚造一層樓房，現係
      原告三人所共有並使用中；Ｆ部分為磚造二層樓房二棟，分別係被告甲○○、
      乙○○所有並使用中；Ｈ部分原為建物且係由原告三人使用，惟其現況為屋頂
      業已拆除，僅餘四周牆垣，其內堆放廢棄物等情，業經本院會同高雄縣岡山地
      政事務所人員到場勘驗屬實，並製有勘驗筆錄、照片及如附圖一之土地複丈成
      果圖在卷可稽，本院審酌其使用現況即如附圖一所示Ｄ、Ｆ部分均為建物，且
      現均仍有人居住或使用，就經濟效益而言自均有保存之必要，而Ｂ部分雖亦係
      現由被告己○○使用中之建物，惟該建物所占用之基地面積，已逾其就系爭土
      地之應有部分可得受之面積，其可能逾越可為分得之建築部分尚無加以保護考
      量之餘地，另其餘部分或係空地，或係巷道，故為兩造之最大利益及盡土地之
      最大效用，自應儘可能依現有之使用狀況而為分割始符兩造利益，參以兩造所
      提出分割方案，對被告甲○○、乙○○所分配之位置並無不同，而原告及被告
      己○○除所分得部分之土地界線不同外，其粗略位置尚無不同，本院以被告己○○現所使用建物之基地已逾其就系爭土地應有部分可分得之面積，其逾越部
      分本不因究採取如附圖方案二或方案三而異，其將來仍應面臨應予拆除之命運
      ，及原告就系爭土地之使用現況為如附圖分案一所示Ｄ、Ｈ二部分，其Ｄ部分
      位於垂直二條道路之旁，對外通行無虞，惟Ｈ部分則位於系爭土地與鄰地之間
      而無任何出入巷道接連，為使該部分不致因分割後成為袋地而減損土地之經濟
      及利用價值，並考量各自應有部分之比例，認系爭土地之分割方法以如附圖方
      案二所示之方式較符分割後之個別利用價值，且亦較符土地利用之經濟原則，
      爰定其分割方法如主文第一項所示。
五、據上論結，本件原告之訴為有理由，合依民事訴訟法第八十條之一、第八十五條
    第一項但書，判決如主文。
中　　　華　　　民　　　國　　九十三　　年　　　六　　　月　　 十六　　 日
                              臺灣高雄地方法院民事第五庭
~B法　　　官　何悅芳
右為正本係照原本作成。
如不服本判決，應於送達後廿日內，向本院提出上訴狀並表明上訴理由，如於本
判決宣示後送達前提起上訴者，應於判決送達後十日內補提上訴理由書（須附繕本）。
中　　　華　　　民　　　國　　九十三　　年　　　六　　　月　　 十六　　 日
~B法院書記官　楊明月
